【裁判字號】    94,訴,2646
【裁判日期】    950227
【裁判案由】    損害賠償
【裁判全文】
臺灣高雄地方法院民事判決              94年度訴字第2646號
原      告  國統國際股份有限公司
法定代理人  甲○○
訴訟代理人  鄭瑞崙律師
            蔡坤展律師
            林石猛律師
上  一  人
複  代理人  林岡輝律師
被      告  復盛營造有限公司
法定代理人  乙○○
訴訟代理人  丙○○
上列當事人間請求損害賠償事件，本院於民國95年2 月15日言詞
辯論終結，判決如下：
    主      文
原告之訴及假執行之聲請均駁回。
訴訟費用由原告負擔。
    事實及理由
一、本件被告經合法通知，未於言詞辯論期日到場，核無民事訴
    訟法第386 條各款所列情形，爰依原告之聲請，由其一造辯
    論而為判決。
二、原告起訴主張：兩造於民國94年4 月11日簽訂工程合約書（
    下稱系爭契約），約定原告向被告訂購鋼板1,950 噸，每噸
    單價新臺幣（下同）22,500元，總價含稅共計46,068,750元
    ，交貨期間自94年6 月30日起迄94年7 月30日止，交貨地點
    為中國鋼鐵股份有限公司（下稱中鋼公司）南門外之宏友工
    業股份有限公司（下稱宏友公司）廠區。嗣原告於94年4 月
    13日以電匯方式預付訂金3,455,156 元，又因被告要求先行
    支付部分價款，即代為墊付其向中鋼公司購買鋼板之貨款，
    原告遂於94年8 月1 日以被告名義電匯7,397,133 元與中鋼
    公司，總計原告已支付貨款10,852,289元與被告，依系爭契
    約之約定，被告即應交付鋼板459.356 噸，惟被告迄94年9
    月8 日止僅交付鋼板340.164 噸，尚有119.192 噸未交付，
    共計溢領貨款2,815,914 元（下稱系爭貨款）。因被告已給
    付遲延，經原告於94年9 月5 日以高雄博愛郵局第491 號存
    證信函，催告被告應於文到2 日內補足系爭契約尚未交付之
    鋼板部分，如無法履行即視為同意解除該部分合約等語，惟
    被告受此催告後，逾期仍未交付，則系爭契約未履行之部分
    已合法解除，被告即負有返還系爭貨款之義務，爰依民法第
    259 條第2 款之規定，求為判決：(一)被告應給付原告2,815,
    914 元，及自起訴狀繕本送達翌日即94年12月6 日起至清償
    日止，按年息5%計算之利息。(二)願供擔保，請准宣告假執行
    。
三、被告未於言詞辯論期日到場，據其於準備程序及書狀之陳述
    則以：被告已依原告指示之日期、數量陸續交付鋼板340.16
    4 噸，含兩造合意由原告向訴外人維勝鋼鐵股份有限公司（
    下稱維勝公司）購買鋼板621.008 噸作為系爭契約應交付鋼
    板數量之一部，經維勝公司如數交付後，共計已交付鋼板96
    1.172 噸與原告。至系爭契約所定之交貨期間僅為原則性約
    定，仍須由原告先行通知交貨後，被告始能出貨，詎原告意
    圖取得鋼板配額以降低價格，竟未通知交貨即藉故以被告給
    付遲延為由，寄發存證信函解除系爭契約未履行之部分，自
    屬無據。況上開存證信函並未告知應交貨之地點，且客觀上
    亦無法於文到2 日內補足所差鋼板828.529 噸，足見原告之
    催告不合法。又被告已於94年9 月8 日以高雄地方法院郵局
    存證信函第4405號函覆原告不同意解約，故系爭契約仍有效
    存在，原告自無權請求返還系爭貨款等語，資為抗辯，並求
    為判決：原告之訴駁回。
四、本件原告主張兩造於94年4 月11日簽訂系爭契約，約定原告
    向被告訂購鋼板1,950 噸，每噸22,500元，總價含稅共計46
    ,068,750元，交貨期間自94年6 月30日起迄94年7 月30日止
    ，交貨地點為宏友公司廠區。嗣原告於94年4 月15日預付被
    告訂金3,455,156 元，再於94年8 月1 日以被告名義電匯7,
    397,133 元與中鋼公司，作為系爭契約價款之一部，共計已
    支付貨款10,852,289元，除兩造合意由原告另行出資向維勝
    公司購買鋼板621.008 噸作為系爭契約之一部外，依系爭契
    約之約定，因被告迄94年9 月8 日止，僅交付鋼板340.164
    噸，總價含稅共計8,036,375 元，故原告溢付貨款差額為2,
    815,914 元。又原告業於94年9 月5 日以高雄博愛郵局第49
    1 號存證信函，催告被告應於文到2 日內補足系爭契約尚未
    交付之鋼板部分，如無法履行即視為同意解除該部分合約等
    語。被告受此催告後，僅以存證信函回覆不同意解除系爭契
    約等語，迄未交付原告不足之鋼板數量等情，為被告所不爭
    執（見本院卷第32至33頁、第78頁），復據原告提出工程合
    約書、統一發票、匯款單、存證信函、不可撤銷信用狀、裝
    車明細表等為證（見本院卷第4 至7 頁、第36至60頁），自
    堪認為真實，被告則以前開情詞置辯。是以本件爭點為：(一)
    被告就尚未交付之鋼板部分是否為給付遲延？(二)原告所定之
    催告期限是否相當，而已發生解除系爭契約尚未履行部分之
    效力？原告請求被告返還系爭貨款及遲延利息，有無理由？
    茲分述如下。
五、被告就尚未交付之鋼板部分是否為給付遲延？
  (一)按給付有確定期限者，債務人自期限屆滿時起，負遲延責任
    ，民法第229 條第1 項定有明文。查系爭契約記載被告應交
    付原告「A709GR50」型號之鋼板1,950 噸、交貨期間自94年
    6 月30日起迄94年7 月30日止、交貨地點為宏友公司廠區等
    情，已如前述，則兩造既已明確約定買賣標的物之型號、數
    量、交貨期間及地點等事項，被告自應受該契約之拘束，負
    有依上開期間交付鋼板至宏友公司廠區之義務，惟其於訂約
    後，迄94年9 月8 日止，僅實際交付原告鋼板340.164 噸，
    含維勝公司交付原告之鋼板621.008 噸，被告共計交付鋼板
    961.172 噸，尚餘988. 828噸未交付，此部分即屬被告未按
    期履行系爭契約，自屬給付遲延。
  (二)被告固辯稱系爭契約之交貨期間僅為原則性約定，仍應待原
    告通知始能出貨等語，惟為原告所否認，參以系爭契約約定
    被告應送貨之期間、地點及數量等節均甚為明確，原告復於
    94年4 月24日即已提出系爭契約所需鋼板尺寸與被告，亦有
    原告提出之圖號構件內容查詢報表8 張在卷足憑（見本院卷
    第105 至113 頁），被告經合法通知，而於言詞辯論期日不
    到場爭執，自堪認定原告主張確已通知被告出貨之日期、地
    點、數量及規格等，被告顯足以依系爭契約交貨與原告等情
    ，與事實相符。且綜觀系爭契約全文內容，亦無該交貨期間
    僅為原則性約定或應由原告另行通知交貨之意旨。此外，被
    告復未提出任何證據以實其說，足徵其此部分所辯與事實不
    符，不足採信。
  (三)從而，原告主張被告就尚未交付之鋼板部分為給付遲延等語
    ，堪予採信。
六、原告所定之催告期限是否相當，而已發生解除系爭契約尚未
    履行部分之效力？原告請求被告返還系爭貨款及遲延利息，
    有無理由？
  (一)按契約當事人之一方遲延給付者，他方當事人得定相當期限
    催告其履行，如於期限內不履行時，得解除其契約，民法第
    254 條定有明文。此處所謂之「相當期限」，應按給付標的
    之種類、性質、數量及其他客觀情形，依一般社會觀念為衡
    量之標準。是如依一般社會觀念，足認債權人所指定之催告
    期限不相當，則其本於不相當之催告所為之解約意思表示，
    自亦不生合法解約之效力。又按債權人依民法第254 條規定
    所為催告之期限顯不相當，自催告後經過相當期限，債務人
    仍不履行時，基於誠實信用原則，固足認該催告已經過相當
    期限，惟此時債權人僅取得契約解除權，尚須由債權人另為
    解約之意思表示後，始生解約之效力，並非經過相當期限後
    ，契約即當然解除。此與債權人催告之期限相當，而附有以
    期限屆滿債務人仍不履行債務為停止條件之解約意思表示，
    於條件成就時，不待債權人另行解約即發生解約效力之情形
    不同，合先敘明。
  (二)查被告並未自行生產鋼板，故原告向被告購買之鋼板，均須
    先由被告向中鋼公司等其他公司申請取得鋼板之配額，並實
    際購得鋼板後，始能交付原告等情，為原告所不爭執（見本
    院卷第32、63頁），參以系爭契約約定被告給付原告鋼板1,
    950 噸之期間為1 個月，已如前述，則衡諸系爭契約預定交
    貨之時間、數量比例，及被告須向其他公司申購鋼板轉交原
    告，暨安排運送重達千噸鋼板所需之人力、物力等交易過程
    以觀，足徵被告客觀上顯難於受原告催告後2 日內交付數量
    高達988.828 噸之鋼板，自難認原告指定之催告期限為相當
    。至原告主張其於寄發存證信函前，已多次口頭催告被告給
    付剩餘之鋼板數量，故上開催告期限應屬相當等語，惟為被
    告所否認，而原告就此有利於己之事實並未提出任何證據以
    供佐證，尚難遽予採信。
  (三)另原告主張縱認上開催告期限不相當，惟被告受催告後迄今
    仍未交付不足之鋼板數量，基於誠實信用原則，足認該催告
    已經過相當期限而生合法解約之效力等語。然查，本件原告
    寄發被告之存證信函記載：「請於本存證信函文到2 日內補
    足所差數量，若無法履行視同同意解除部分未履行數量之合
    約」等語，核屬附有以被告於催告期限屆滿仍不履行債務為
    停止條件之解約意思表示，自應以原告所定催告期間相當，
    且被告於期限屆滿仍不履行債務之條件成就後，始生解除契
    約之效力。惟因原告指定之催告期限顯不相當，已如前述，
    則揆諸前揭說明，原告即不因被告於期限屆滿仍不履行債務
    而取得解除權，自無由因上開條件成就而生合法解約之效力
    。雖被告受催告後迄未履約，基於誠實信用原則，堪認原告
    之催告已經過相當期限，惟此僅足以使原告取得解除權而已
    ，原告復自承於寄發存證信函後，僅以口頭向被告表示解約
    等語（見本院卷第100 頁），惟並未提出任何證據以實其說
    ，尚難採信。原告既未於相當期間經過後另向被告表示解約
    ，且上開附條件之解約意思表示已因催告期限不相當而自始
    確定不生效力，亦不因原告嗣後取得解除權而使該意思表示
    重新發生效力，則系爭契約未履行之部分自仍有效存在。是
    以原告之前揭主張，尚難採信。
  (四)從而，原告未定相當期限催告被告交付不足之鋼板數量，依
    法並未取得解除權，其所為附條件之解約意思表示即不生合
    法解約之效力，系爭契約未履行之部分自仍有效存在，則原
    告依民法第259 條第2 款之規定，請求被告返還系爭貨款及
    法定遲延利息，即屬無據。
七、綜上所述，原告本於民法第259 條第2 款之規定，請求被告
    返還2,815,914 元及自94年12月6 日起至清償日止，按年息
    5%計算之利息，為無理由，應予駁回。其假執行之聲請，亦
    失所附麗，應併予駁回。
八、據上論結，原告之訴為無理由，依民事訴訟法第385 條第1
    項前段、第78條，判決如主文。
中    華    民    國    95    年    2     月    27    日
                  民事第六庭  審判長法  官  謝靜雯
                                    法  官  劉傑民
                                    法  官  鄭詠仁
正本係照原本作成。
如不服本判決，應於送達後20日內，向本院提出上訴狀並表明上
訴理由，如於本判決宣示後送達前提起上訴者，應於判決送達後
10日內補提上訴理由書（須附繕本）。
中    華    民    國    95    年    2     月    27    日
                                    書記官  陳孟瑩


司法院資訊處製作；財團法人民間司法改革基金會備份。
